臺灣高等法院臺中分院民事判決　九十一年度再易字第四○號
　　再審　原告　乙○○
　　　　　　　　甲○○
　　再審　被告　曹賜爐
右當事人間請求確認派下權存在事件，再審原告對於中華民國九十一年四月三十日本
院九十年度上易字第一一七號確定判決提起再審，經最高法院發回更審，本院判決如
左：
    主      文
再審之訴駁回。
再審訴訟費用由再審原告負擔。
    事      實
甲、再審原告方面：
一、聲明：求為判決：(一)本院九十年度上易字第一一七號確定判決廢棄。(二)確認再審
    原告乙○○、甲○○等人就祭祀公業修德堂之派下權存在。(三)前程序第一、二審
    訴訟費用均由再審被告負擔。
二、陳述：
（一）按民事訴訟法第四百九十六條第一項第一款所謂適用法規錯誤，應以確定判決
      違背法規或現有判例解釋者為限（參最高法院五十七年台再字第一０九號判例
      ），又消極的不適用法規，如顯然影響裁判者，依司法院大法官釋字第一七七
      號解釋，自屬民事訴訟法第四百九十六條第一項第一款適用法規顯有錯誤之範
      圍。此外按「判決不適用法規或適用不當者，為違背法令」、「有左列各款情
      形之一者，其判決當然違背法令：六、判決不備理由或理由矛盾者」民事訴訟
      法第四百六十八條、第四百六十九條第六款分別定有明文。又「第二審法院對
      於當事人在言詞辯論終結前提出之事實及聲明證據，足以影響判決基礎者應於
      裁判理由項下，逐項論列，不得稍有疏略；否則，即有判決不備理由之違法」
      ，此有最高法院七十九年三月六日第一次民事庭會議決議可稽。另「（判決）
      理由項下，應記載關於攻擊防禦方法之意見」，民事訴訟法第二百二十六條第
      三項，著有明文。故當時人提出之攻擊、防禦方法，是否有理？是否可採？法
      院固得斟酌全部辯論意旨及調查證據之結果，依自由心證，判斷事實真偽，但
      其心證所得之內容、理論與待證事實之關聯如何？取捨原因如何？均應詳細載
      明於判決，如未記載或記載有漏或不完備者，即屬判決不備理由，其判決當然
      為違背法令（參最高法院四十三年台上字第四十七號判例）。又事實之認定與
      證據之取捨，因屬事實審法院之職權，惟其判斷或取捨仍不得違背法令，此即
      法院依自由心證判斷事實之真偽不得違背論理法則及經驗法則，否則即屬違法
      （參最高法院二十一年上字第一四０六號、二十八年上字第二八號判例及新修
      正民事訴訟法第二百二十二條第二項規定）。
（二）經查原確定判決具有首揭條文所定之違法情事，自應予以廢棄，重新再開審理
      程序，以資糾正，爰將理由臚列如後：
    (1)原審判決認為系爭祭祀公業之設立人應係文風公之後代子孫所設立。無非係以
      ：「兩造之第九世先祖曹廷聰生有二子文風、文吉（第十世），文風公生有長
      子士帆、次子士香、三子士棗、四子士埤、五子長生（第十一世），文吉生有
      士良、士陽、士仁、士養、士貫、士都等（第十一世），被上訴人為士帆公之
      後代，上訴人則為士良公之後代子孫，而文風公又名曹修德於嘉慶十七年壬申
      年西元一八一二年進士及第等情，有兩造提出之祖譜、及進士曹文風署名之選
      魁匾額相片在卷可稽，上訴人亦不否認被上訴人之十世祖曹文風（又名曹修德
      ）於清朝嘉慶年間考中進士一節，又由懸掛在祭祀公業公廳內之上開選魁匾額
      ，係記載大清嘉慶壬申年恩授歲進士曹文風立之子樣，亦證被上訴人之第十世
      祖曹文風確有考中進士之事實。按祭祀公業既以祭祀祖先為目的而設立之獨立
      財產，惟該公業之設立人及其承繼人全體始得為派下員，已如上述，系爭祭祀
      公業既名為修德堂，而第十世文風公又名曹修德，且其於清朝時期即曾因考取
      進士而受皇帝冊封，因此，系爭祭祀公業修德堂應係其後代子孫，為紀念曹修
      德授任進士之榮耀而設立，第九世曹廷聰既為文風公之父，應無設立公業祭祀
      其子之可能；又上訴人之第十世先祖文吉公，又名曹樹德，文吉公與文風公同
      為兄弟，如係兩人共同設立系爭祭祀公業，何以未取用其等二人先祖之名、或
      二人共同之名稱，而單獨以被上訴人第十世祖文風公之別名修德而設立，足見
      ，系爭祭祀公業之設立人應係文風公之後代子孫所設立」云云為據，惟查：
    曹文風是否即為曹修德，並無任何確切證據或文獻足以佐證，兩造之祖譜更無
      是項之記載，足見原審謂曹文風即曹修德，有兩造提出之祖譜云云，顯有認定
      事實不依憑證據，甚有證據理由上矛盾之違法，又再審原告於原審九十年七月
      二十六日行準備程序時，即更正陳述謂：「否認曹文風即曹修德」等語，並經
      原審載明於是日準備程序筆錄，然原審竟猶謂再審原告亦不否認被上訴人之十
      世祖曹文風又名曹修德乙節，益見認事用法，難謂無誤，此外，卷附一審卷第
      一五六、一五七頁雖記載有「十世、文風、曹修德‧‧‧」等字，惟姑不論此
      絕非祖譜，僅從此不僅未見原本以證其真本難信為實在，甚者，其上有兩處明
      顯之塗改，顯然甚可能係被上訴人臨訟所製作，根本不足資為認定事實之證據
      ，乃原審不察，竟謂此係「兩造所提出之祖譜」且又為再審原告所不否認云云
      ，益見其就事實之認定與證據取捨，顯有違誤。尤有進者，「民事訴訟法除法
      律別有規定外，不得斟酌當事人未提出之事實，此為辯論主義之當然結果。原
      審就當事人未主張之事實依職權斟酌，顯有認作主張之違法情形」（參最高法
      院六十年台上字第二０八五號判例意旨），經查上揭卷附第一五六、一五七頁
      關於「十世、文風、曹修德‧‧‧」等文字之記載，兩造既未曾主張其係祖譜
      ，原審竟逕自依職權斟酌，顯有認作主張之違法甚明。另外，遍查全卷，皆無
      任何文件記載再審原告之第十世祖文吉公乃又名曹樹德乙節，原審究係如何加
      以認定，其心證所得之內容為何，皆未見原審就此為隻字片語之載述，容有理
      由不備之違法甚者。
  　雖系爭祭祀公業名為修德堂，然第十世文風公是否又名曹修德，並無任何文件
　　　足以佐證，已如前述，又縱使文風公其餘清朝時期即曾考取進士，原審因而認
　　　定系爭祭祀公業修德堂可能係為紀念曹修德選任進士之榮耀而為名，惟此並不
      能即可推論祭祀公業修德堂係僅由文風公或其後代子孫所單獨設立，蓋以其間
      並無必然或應然之關係，且苟如此，則此祭祀公業之名稱應名為「祭祀公業曹
      修德」。又祭祀公業「修德堂」，其「修德堂」乃一堂號，並非人名，苟該公
      業卻係由文風公或其後代子孫所設立，理應以曹修德為祭祀公業之名，是原審
      僅因文風公又名曹修德而祭祀公業名稱亦為「修德堂」，即遽推論該公業即屬
      文風公或其子孫所設立，應屬率斷，有違論理法則與經驗法則。
    再依原審所認「再審原告第十世祖先文吉公，又名曹樹德」，此一事實苟若屬
      實，則依原審推論之邏輯，祭祀公業曹樹德，理應為文吉公之後代子孫所單獨
      設立始是，惟查事實上，祭祀公業曹樹德，其設立人並非文吉公之後代子孫所
      單獨設立者，此由卷附臺灣彰化地方法院八十九年度員簡字第三六號民事確定
      判決及九十年度訴字第四六二號民事確定判決，皆認該祭祀公業之設立人為九
      世廷聰即明。
    按祭祀公業之名稱，依臺灣民事習慣調查報告第七二三、七二四頁所載並無一
      定之標準，或以享祀人本名；享祀人之公號；不以其享祀人本名或公業，另取
      新名；以派下全體所屬之家號；以設立人之人數有關之字辭為準者，是可知祭
      祀公業之取名，無一定之準則，由設立人隨意定之，此見日據時期臺灣高等法
      院上告部判例（見昭和五年上民字第二八三號）亦認為：「祭祀公業，雖以特
      定死者之祭祀為目的而設立之團體，但亦無必須取用享祀人之姓名為其名稱之
      準則，自可解為各該祭祀公業之設立人，得隨意選定其祭祀公業之名稱，準此
      ，原審判決謂：「文吉公與文風公同為兄弟，如係兩人共同設立系爭祭祀公業
      ，何以未取用其等二人先祖之名或二人共同之名稱，而單獨以被上訴人第十世
      祖文風公之名修德而設立，足見系爭祭祀公業之設立人應係文風公之後代子孫
      所設立」云云，非但無據，純屬臆測之詞外，尚與前開臺灣民事習慣所載有違
      。可見原審推論顯有違被論理法則與經驗法則。
（三）再者，觀再審原告所提七十九年二月十一日召開「修德堂」派下宗親會之會議
      記錄內容，雖召集人曹永鐮及主席曹連美事屬文吉公之後代子孫，惟記錄者曹
      建卿（曹士埤一支之後代）及該會議選出之曹姓宗親修德堂派下祖祠重建委員
      會籌備委員曹懷德（曹士香一支之後代）、曹深旺（曹士帆一支之後代）等人
      ，暨出席者曹永鎮、曹永盛、曹永年（皆屬曹士埤一支之後代）、曹培松（曹
      士帆一支之後代）等人，七十九年七月十五日修德堂管理委員會臨時委員會議
      ，與在會之曹莊深（屬士帆支），曹永年（屬士埤支）、曹賜佑（屬士帆支）
      、曹懷德（屬士香支）、曹建卿（屬士埤支）；八十一年二月十三日修德堂派
      下之宗親會，出席者，曹懷德（屬士香支），曹永年（屬士埤支）、曹獻庭、
      曹永威（屬士埤支）、曹四品（屬士帆支）、曹江溪（屬士帆支）、曹義洲（
      屬士帆支）；八十一年七月二日修德堂派下會議，參加者，曹朝梆（屬長生支
      ）、曹懷德（屬士香支），皆全屬文風公之後代，由渠等從未質疑文吉公之後
      代並非系爭公業支派下員而參與該會議以觀，容見再審原告確係公業派下員無
      誤；另依實務所見，常以有否參與祭祀公業相關活動，資為確認派下權之重要
      參考，經查觀諸系爭「修德堂」新公廳之籌建過程，除再審原告於原審所提七
      十九年二月十一日曾召開修德堂派下宗親會議外，並分別於七十九年七月十五
      日、八十一年二月十三日及八十一年七月二日亦召開是項會議。尤有甚者，上
      開八十一年七月二日之會議中，與會之文風公後代及文吉公後代，於提案討論
      第三項「修德堂」名下公地應收回以美化環境，維護祖祠之安寧，更決議有(一)
      公地全部收回，由管理委員會全權計畫處理，整地美化綠化。(二)公地不得任人
      占耕，管理委員會應權責督促管理等語，又八十一年二月十三日之會議記錄其
      附件一：並有大房（文風公）、二房（文吉公）之後代所共立祖祠重建同意書
      ，並載有「派下姓名」等字，附件二：並有所有權狀保管人曹四品之簽名，凡
      上諸節，苟謂系爭公業僅為文風公之後代所設立，則「修德堂」公廳之重建，
      豈有文吉公之後代所能置喙並參與各項會議之理？況卷附工程契約書亦載明為
      「修德堂祭祀公業」（共十一房）等字樣，且記載各房之代表人等情屬實，此
      在可確定再審原告確為該祭祀公業派下無誤。惟查原審對上開有利於再審原告
      之證據，竟僅論究七十九年二月十一日再審原告所提之會議記錄，而對七十九
      年七月十五日、八十一年二月十三日及八十一年七月二日等會議暨內容，均棄
      之不顧，且未在判決理由內一一論述其不可採之理由，不唯有重要證物漏未斟
      酌之情事，判決已難謂為適法，甚有判決不載理由之違背法令。再上開會議均
      非僅為公廳老舊召開宗親會決議如何修建而已，蓋以上開會議明白定位為「修
      德堂」派下會議，而不及其他，則從兩造另尚有其他祭祀公業以觀，上開「修
      德堂派下」會議之舉行，應係再審原告身為本件祭祀公業派下員之明證無誤，
      是原審所謂上開會議係「宗親會」之性質而已，核與卷內之證據資料顯然不符
      ，足見原審認事用法，難謂允恰。
（四）此外，證人曹獻庭、曹永鏗、曹木標曾於一審到庭證稱：「其父親承租公業土
      地耕作，有派下權使得承租公業土地」（曹獻庭）、「是到八七水災渠兄弟才
      搬出系爭公業之土地，祖先曹德枝上一代時公業即劃為公有」（曹永鏗）、「
      七十九年二月十一日有參加修德堂宗親會議，該會議由曹懷德、曹永鐮、曹連
      美、曹培松所召集，因為大家都在該公廳內祭祀祖先，召集人是老一輩知道何
      人為派下員，我們祖先之牌位均置於公廳內」（曹永鏗、曹木標）等語，證人
      曹建卿則到庭證稱：七十九年派下宗親會議記錄為其製作，當初公廳老舊並被
      火燒燬破爛不堪，祖先有一筆錢寄放於媽祖會，所以召開宗親會決定該筆錢之
      來源及如何修建公廳，開會係由曹永鏗、曹連美及曹木標所召集，何人為派下
      員他們比較知道等語，可知十世文吉之裔孫數代曾住於系爭公業土地上（即員
      林鎮○○段三一五番地等號土地上），與公業土地淵源甚深，又兩造之祖先牌
      位亦共同奉祀於系爭祠堂公廳內，共同奉祀祖先，至今未嘗間斷，又再審被告
      於一審八十八年十二月十四日審訊時供稱：「（問：提示八十八年十一月十六
      日所附照片予被告，並照片內之祭典你有參加？）我本人沒有參加，但我的兒
      子及弟弟有參加」等語，顯見再審被告對於文吉之後代子孫參加該祭祀公業活
      動，從未異議而默認渠亦屬派下員，應可確認。蓋已有否參與祭祀公業相關活
      動，亦為確認派下權之重要參考。雖上揭證人曹獻庭等四人均為第十世曹文吉
      之後代子孫，為本件之利害關係人，惟所為證詞並非不可盡信，原審以渠等因
      屬利害關係人，即認所為證詞未免較偏頗上訴人云云，純屬臆測，難謂客觀，
      有違論理與經驗法則。再依一審八十八年五月十七日勘驗筆錄附件所載，系爭
      公業祠堂內神主牌位不唯有兩造祖先文風公與文吉公暨兩者後代子孫等同並列
      記載，並無分割出去（除名）之情，甚者，神主牌位背面僅記載臺灣開基八世
      祖朝宰公之下屬廷聰一支之後裔，而無廷明一支之後裔，究其實乃因廷明公一
      支之後裔已分割出去而另設有祭祀公業榮德堂（位於員林鎮○○路○段一００
      巷八號，此亦經證人曹滿於原審九十年七月二十六日到庭證述屬實），由此可
      推證祭祀公業修德堂，原應屬廷聰公之財產，而於遺產分割之際，由繼承人文
      風公及文吉公將遺產抽出一部份，以共同祭祀所設立，此可從再審被告於原審
      主張文吉公之後代子孫另設立有祭祀公業曹樹德與世德堂（就此再審原告予以
      否認），則文風公之後代子孫於設立系爭祭祀公業修德堂時，絕無允許文吉工
      暨其後代之牌位立於修德堂公廳內之道理，應足徵證。又訴外人曹賜宋（乃文
      吉公之後代），仍設籍住居於公業土地上迄今，苟文吉公之後代若非屬祭祀公
      業之派下，豈能長久在祭祀公業土地上建物使用迄今。況公廳內之神主牌位，
      並無九世廷明及後代子孫之記載，唯有九世廷聰及其後代子孫之記載並且自文
      風公及文吉公後代即等同並列，可見祭祀公業修德堂應確係由文風公及文吉公
      或兩者之後代子孫所共同設立無誤，否則如謂此公業僅由文風公之後代所設立
      ，則依神主牌位，廷明一支並無記載之情形觀之，系爭神主牌位理應不可能有
      文吉公之後代得以等同並列之理。況證人曹添和（屬文風公之後代）於原審九
      十年七月二十六日到庭證稱：「（問：修德堂平時有關祭祖及祭祀情形如何？
　　　）文風與文吉各生有五房及六房共計十一房，十一房輪流辦理祭祀等事務」、
　　　「（問：修德堂是何世？何人所設？）我不清楚，但是十一房都有輪流在祭祀
　　　」等語，若再審原告非為有祭祀公業之派下，豈會與再審被告就修德堂祭祀公
　　　業輪流舉辦祭祀之行為？
（五）末查，再審原告係於九十一年五月十日收受原確定判決，經扣除在途期間迄今
　　　尚未逾三十日之不變期間，為此依民事訴訟法第四百九十六條第一項第一、二
　　　款及第四百九十七條規定，聲請再審，請判如訴之聲明。
乙、再審被告方面：
一、聲明：如主文所示。
二、陳述：
（一）按事實之真偽，應由事實審法院斟酌辯論意旨及調查證據之結果，依自由心證
      判斷之，苟其判斷並不違背法令，即不許當事人以空言指摘。又證據之取捨，
      屬於事實審法院之職權，若其取捨並不違背法令，即不容當事人以採證不當為
      指摘，最高法院二十一年上字第一四０六號及二十八年上字第二八號著有判例
      。
（二）再審原告提起再審之訴所主張之事實及證據與在原審確定判決審理中所主張之
      事實及舉證均屬相同，原審就其主張彼等均有系爭祭祀公業派下權一節，認為
      均尚屬無法為積極之證明，而為其敗訴之判決，所持理由，均有在確定判決理
      由中，一一詳為論述，其餘未為論述部分，亦認為不足以影響判決結果，併予
      敘明在案，再審原告仍執陳詞，空言指摘其採證不當，為有違背法令之情形，
      提起再審之訴，依前開最高法院判例意旨，顯屬無理由。
（三）按祭祀公業係以祭祀祖先為目的而設立之財產。設立人及其後代子孫始有祭祀
      公業之派下權。祭祀公業修德堂係由於再審被告之第十世祖曹文風（又名曹修
      德）於清朝嘉慶年間考中進士，其亡故後，由其子士帆等五兄弟提供一部分財
      產而設立，故系爭公業，乃以設立人士帆等五兄弟及其後代子孫始有派下權，
      再審原告等二人均非設立人士帆等五兄弟之後代子孫，依法並無派下權。
（四）再審被告之第十世祖曹文風，又名曹修德，於嘉慶年間考中進士之事實，再審
      原告在第一審審理時及於九十年四月十二日所提出之上訴理由狀中，業已自認
      ，已發生自認之效力，依民事訴訟法第二百七十九條第一項規定，再審被告無
      庸舉證。再審原告雖於原第二審於九十年七月二十六日行準備程序之翻異，否
      認曹文風又名曹修德之事實。但其事後推翻自認，依法應不能否定已發生自認
      之效力。
（五）再審原告在第一審主張系爭祭祀公業係第九世祖「廷聰」所設立，於第二審則
      主張係第十世祖曹文風及曹文吉所設立，或係其二人之後代子孫所共同設立云
      云，非但前後主張不一，究竟是何人所設立，並未作肯定之主張，顯係出於推
      測而已，尤未提出確切之證據，資為證明，殊難憑信。
（六）證人曹獻庭、曹永鏗、曹木標雖曾到庭證稱：「其父有承租公業土地耕作，有
      派下權始得承租公業土地」（曹獻庭）、「是到八七水災渠兄弟才搬出系爭公
      業之土地，祖先曹德枝上一代時公業即劃為公有」（曹永鏗）、「七十九年二
      月十一日有參加修德堂宗親會議，該會議由曹懷德、曹永鐮、曹連美、曹培松
      所召集，因為大家都在公廳內祭祀祖先，召集人是老一輩知道何人為派下員，
      我們祖先之牌位，均置於該公廳內」（曹永鏗、曹木標）等語。證人曹建卿亦
      到庭證稱：「七十九年派下宗親會議記錄為伊製作，當初公廳老舊並被火燒燬
      ，破爛不堪，祖先有一筆錢寄放於媽祖會，所以召開宗親會決定該筆錢之來源
      及如何修建公廳，開會係由曹永鐮、曹連美及曹木標所召集，何人為派下員，
      他們比較知道」等語。但查，派下權之有無以其是否為設立人之後代子孫為斷
      ，是、則有派下權，否、則無派下權。再審被告之十世祖文風公，又名曹修德
      ，祭祀公業修德堂，以其名號為名，顯係以十世祖文風公為本祭祀公業之享祀
      人，從而其設立人必係文風公之後代，而再審原告等則均係文風公之弟文吉（
      又名曹樹德）之後代，彼等之祖先為祭祀文吉公為目的（即以文吉公為享祀人
      ）另設立有祭祀公業曹樹德及祭祀公業世德堂，豈有再對以非其祖先之文風公
      為享祀人之祭祀公業參與設立之理？再審原告並非系爭祭祀公業之設立人後代
      子孫甚明，何來派下權之有？十世祖曹文風既係祭祀公業之享祀人，於祭祀公
      業設立時，係已亡故，不可能為設立人，其弟文吉與其輩份相同，亦不可能為
      設立人，文吉之後代子孫，依情、依理、依習俗，均無參與享祀人非其祖先之
      祭祀公業為設立人之理？從而再審原告在原審變更主張，系爭祭祀公業修德堂
      為十世祖文風、文吉兄弟所設立或彼等二人之後代所共同設立云云，實無可能
      ，不足憑信。證人曹獻庭、曹永鏗等四人與再審原告均為第十世祖曹文吉之後
      代子孫，與本件有利害關係，所為證詞，有偏頗之虞，不能輕信，況其證詞內
      容，並無具體指證再審原告等對系爭祭祀公業有派下權存在，亦無提出直接證
      據為證，實不足證明再審原告之主張為真實。至於公廳內雖置有再審原告祖先
      之牌位，此乃因文風公及文吉公係兄弟關係，其後代子孫，各自設立有祭祀公
      業祭拜，惟為祭拜之方便及維護親戚情誼起見，允其同列於公廳之內，乃情理
      之常，但究不能以此即認定再審原告等對系爭祭祀公業具有派下權。又縱使再
      審原告之祖先確曾有居住於系爭公業土地上，但非屬公業派下員而居住於公業
      之土地上之情事，乃屬恆有，殊不能以此即認定再審原告等具有派下權。
（七）對於同一享祀人，設立二個以上之祭祀公業祭拜，因設立人非必全部相同，故
      在習俗上並無不可，即再審原告之祖先設立之祭祀公業亦有曹樹德、世德堂二
      個，故再審原告主張稱再審被告之祖先以十世祖文風公為享祀人已設立有祭祀
      公業曹修德不可能再設立祭祀公業修德堂一節，亦非有理，殊不足採。
（八）曹文風亡故後，十一世祖，為紀念其考中進士之榮耀，乃由十一世祖士帆、士
      香、士棗、士埤、長生五兄弟共同籌資設立祭祀公業，並以其別名「修德」作
      為祭祀公業之名稱為「修德堂」，名稱加一「堂」字，乃為配合成立四合堂之
      必要故也。同時再審原告等之十一世祖為配合成立四合堂之必要，亦共同籌資
      設立祭祀公業「世德堂」，且另設有祭祀公業曹樹德，以資祭拜祖先，雖個別
      設立祭祀公業，但兩造之十一世祖，係誼屬堂兄弟，情感尚稱融洽，故再審被
      告之十一世祖，乃答允再審原告等之十一世祖要求，在祭祀公業修德堂所有之
      土地上，設立祭祀公業之公廳，將再審原告之祖先牌位同列在內，共同祭拜，
      除可促進雙方情感外，並方便祭拜事宜，且共同祭拜，香煙亦較為鼎盛，此乃
      情理之常，再審原告等之十一世祖所設立之祭祀公業曹樹德及祭祀公業世德堂
      ，均未另設立公廳可節省開銷。但究不能以再審原告等之祖先牌位，設在祭祀
      公業修德堂之公廳內，即認定再審原告等具有祭祀公業修德堂之派下權。
（九）基於再審原告等之祖先牌位亦設在系爭公業之公廳內共同祭拜之關係，兩造之
      親屬偕同關心該公廳而參與開會討論如何修繕公廳，係屬正常之事，本無可厚
      非，但亦不能已有參與開會，即認其有系爭公業之派下。且查再審原告等之十
      一世祖，旁係後代子孫，即其他參與開會之人及其後代，對於前述各自設立祭
      祀公業情事，心知肚明，故於再審被告申報派下系統時，均未將彼等列入之情
      ，均未提出異議，如彼等之祖先，亦係系爭公業之設立人，彼等豈有不提出異
      議之理？因此再審原告等提出之會議記錄，均不能證明再審原告等有派下權。
丙、本院依職權調閱本院九十年度上易字第一一七號民事全卷。
    理      由
一、按有左列情形之一者，得以再審之訴對於確定判決聲明不服。但當事人已依上訴
    主張其事由而不為主張者，不在此限：（一）適用法規顯有錯誤者。（二）判決
    理由與主文顯有矛盾者，民事訴訟法第四百九十六條第一項第一款、第二款定有
    明文；次按依民事訴訟法第四百六十六條不得上訴於第三審法院之事件，除前條
    規定外，其經第二審確定之判決，如就足影響於判決之重要證物，漏未斟酌者，
    亦得提起再審之訴，同法第四百九十七條亦規定甚明。又再審之訴顯無再審理由
    者，得不經言詞辯論，以判決駁回之，同法第五百零二條亦著有明文。民事訴訟
    法第四百九十六條第一項第一款所謂適用法規顯有錯誤者，係指確定判決所適用
    之法規顯然不合於法律規定，或與司法院現尚有效之大法官會議之解釋，或最高
    法院尚有效之判例顯然違反者而言，不包括取捨證據及認定事實錯誤之情形在內
    ，而調查證據欠周或判決不備理由，雖得於判決確定前據為提起上訴之理由，究
    與適用法規顯有錯誤有別，當事人不得據以提起再審之訴；而民事訴訟法第四百
    九十六條第一項第二款所謂：判決理由與主文顯有矛盾者，係指判決依據當事人
    主張之事實，認定其請求或對造抗辯為有理由或無理由，而於主文為相反之諭示
    ，且其矛盾為顯然者而言（參見最高法院八十年台再字第一三０號判例、八十一
    年度台再字六十一號判決、六十年度台再字第一七０號判例、八十年度台再字第
    六十四號判決）。而就足影響於判決之重要證物漏未斟酌者，係指足以影響判決
    基礎之重要證物，雖在前訴訟程序業已提出，然未經確定判決加以斟酌而言。且
    以該證物足以動搖原確定判決基礎者為限。若已經捨棄不採或縱經斟酌，亦不足
    動搖原確定判決之基礎者，即不能受較有利益之裁判，即與漏未斟酌有間，亦非
    有再審理由，合先敘明。
二、本件再審原告對於本院九十年度上易字第一一七號民事判決以上開事實欄所載事
    由提起本件再審，經查：
（一）本院九十年度上易字第一一七號民事判決於判決理由中認定曹文風又名曹修德
　　　之事實，係依據兩造所提出之祖譜、及進士曹文風署名之選魁匾額相片在卷可
　　　稽。再審原告雖謂此未見原本以證其真本故難信其為實在，且未經當事人主張
　　　，故原審不應依職權逕自認定云云，惟查再審被告之第十世祖曹文風，又名曹
　　　修德，於嘉慶年間考中進士之事實，業經再審原告於九十年四月十二日所提出
　　　之上訴理由狀中自承在卷，依民事訴訟法第二百七十九條第一項之規定，再審
　　　被告原無庸再行舉證，再審原告嗣後雖於原第二審九十年七月二十六日準備程
　　　序期日中翻異前詞，否認曹文風係曹修德之事實，惟其並未能舉證證明與事實
　　　不符，亦未經他造之同意，自不能否定前已自認之效力。況系爭祖譜（見原確
　　　定判決卷第一三０頁、第一五六頁背面）為再審被告於原一審（即臺灣彰化地
　　　方法院八十七年度訴字第六四八號）中所提出，並經原一審提示於兩造，而兩
　　　造當時均未爭執其真正，故經原審及本院九十年度上易字第一一七號民事判決
　　　採為證據，並無違誤。至於再審原告另謂原確定判決認定文吉公即曹樹德，並
　　　未載述其心證所得之內容，有理由不備之違法；惟判決不備理由雖得於判決確
　　　定前據為提起上訴之理由，惟與適用法規顯有錯誤有別，亦不得據以提起再審
　　　之訴（參照最高法院八十年台再字第六十四號判決）。
（二）按祭祀公業取名，固有1.以享祀人本名；2.享祀人之公號；3.不以其享祀人本
      名或公業另取新名‧‧‧等方法（見臺灣民事習慣調查報告第七二三、七二四
      頁，並見日據時代昭和五年上民字第二八三號判例）；足見祭祀公業取名雖非
　　　以享祀人本名為唯一方法，惟享祀人本名確係祭祀公業取名方法之一則堪認定
　　　，從而原確定判決復於理由中所敘：「系爭祭祀公業既名為修德堂，而第十世
　　　文風公又名曹修德，且其於清朝時期即曾因考取進士而受皇帝冊封，因此；系
　　　爭祭祀公業修德堂應係其後代子孫，為紀念曹修德授任進士之榮耀而設立，第
　　　九世曹廷聰既為文風公之父，應無設立公業祭祀其子之可能；又上訴人（即本
　　　件再審原告）之第十世先祖文吉公，又名曹樹德，文吉公與文風公同為兄弟，
　　　如係兩人共同設立系爭祭祀公業，何以未取用其等二人先祖之名、或二人共用
　　　之名稱，而單獨以被上訴人第十世祖文風公之別名修德而設立，足見；系爭祭
　　　祀公業之設立人應係文風公之後代子孫所設立，上訴人主張系爭祭祀公業係由
　　　文風公、文吉公、或兩者之後代子孫所共同設立云云，並未提出任何積極證據
　　　以資為證，其主張尚難採信。」，即無何違背論理法則與經驗法則之處，再審
　　　原告據此作為再審之理由，殊難足採。
（三）再審原告復謂：依據再審原告於原審中所提出之七十九年二月十一日召開「修
      德堂」派下宗親會之會議記錄，及七十九年七月十五日、八十一年二月十三日
      及八十一年七月二日之派下宗親會會議記錄，文吉公之後代及文風公之後代均
      有與會，應係認定文吉公後代具有修德堂祭祀公業派下權之重要證物，惟原審
      於判決中並未說明其理由，應有重要證物漏未斟酌之情事等語。然上開派下宗
      親會之會議記錄，業據再審原告提出於臺灣彰化地方法院八十七年度訴字第六
      四八號民事案件（見該卷宗第五十四至第五十六頁）及本院九十年度上易字第
      一一七號民事案件（見上開卷宗第一００至第一一一頁），且原審即本院九十
      年度上易字第一一七號判決於理由中亦稱：「證人曹獻庭等四人均為第十世曹
      文吉之後代子孫，為本事件之利害關係人，其等證詞難免偏頗上訴人，又公廳
      老舊召開宗親會決議如何修建之事，雖由文吉公後裔曹永鐮、曹連美等人分別
      擔任召集人及主席，惟兩造本源自於同一祖先，兩造之祖先牌位又同列在公廳
      內等情，業經原審履勘公廳現場查明屬實，並製有勘驗筆錄、現場略圖及祖先
      牌位等件在卷可稽，則文吉公之後代子孫參與公廳修建之開會討論，乃事所當
      然，尚難以此為上訴人有利之認定。」，足見已對於再審原告提出之上開證據
      予以審酌；其餘部分亦認為「本案事實已臻明確，兩造其餘攻擊防禦方法，不
      足以影響本判決結果，爰不一一論述，併此敘明。」，堪認原審判決就上開事
      證，業經斟酌，惟認為並未影響判決結果，故未於判決理由中一一敘明，再審
      原告謂原審判決有重要證物漏未斟酌之情事，應屬無據。況，原審認定證人曹
      獻庭等四人均為第十世祖曹文吉之後代子孫，係本件之利害關係人，所為之證
      詞未免較偏頗上訴人（即本件再審原告），而不足採信等語，證人證詞所產生
      之心證度，本即法院自由心證所得判斷之範疇，其推理過程依據證人與本件判
      決結果是否有利害關係作為證詞憑信性之依憑，亦無違一般之論理及經驗法則
      ，再審原告主張原審此部分之判斷純屬臆測，有違論理法則及經驗法則，而作
      為再審之理由，亦非可採
三、綜上所述，再審原告主張原確定判決有適用法規顯有錯誤、判決不備理由及重要
    證物漏未斟酌等語，顯非實在，為無可取。從而，其執此依民事訴訟法第四百九
    十六條第一項第一款及第四百九十七條提起本件再審之訴，為無理由，應予駁回
    。是本件再審之訴係顯無再審理由，得不經言詞辯論，以判決駁回之。
四、據上論結，本件再審之訴為無理由，依民事訴訟法第五百零二條第二項、第七十
　　八條、第八十五條第一項前段，判決如主文。
中　　　華　　　民　　　國　　九十二　　年　　　元　　　月　　 十三　　 日
~B1民事第六庭審判長法　官　吳火川
~B2　　　　　　　　法　官　饒鴻鵬
~B3　　　　　　　　法　官　吳惠郁
右為正本係照原本作成。
不得上訴。
~B 　 　　　　　　書記官　郭文華
中　　　華　　　民　　　國　　九十二　　年　　　元　　　月　　 十三　　 日
                                                                        Ｂ
